【裁判字號】    98,上訴,3537
【裁判日期】    981118
【裁判案由】    殺人未遂等
【裁判全文】
臺灣高等法院刑事判決                98年度上訴字第3537號
上  訴  人
即  被  告  甲○○
                    現於臺灣台北監獄
選任辯護人  王雅慧律師
上  訴  人
即  被  告  乙○○
選任辯護人  黃正淮律師
上列上訴人因殺人未遂等案件，不服臺灣臺北地方法院98年度訴
字第806號，中華民國98年7月31日第一審判決（起訴案號：臺灣
臺北地方法院檢察署98年度偵字第5807號），提起上訴，本院判
決如下：
    主  文
原判決關於甲○○部分撤銷。
甲○○未經許可，持有可發射子彈具有殺傷力之改造手槍，累犯
，處有期徒刑年陸月，併科罰金新臺幣貳拾萬元，罰金如易服
勞役，以新臺幣壹仟元折算壹日。扣案仿SIG SAUER 廠Ｐ二二○
型半自動手槍製造之改造手槍壹枝（槍枝管制編號000000
0000號）及口徑九mm制式子彈顆，均沒收之；又殺人，未
遂，累犯，處有期徒刑伍年肆月，扣案仿SIG SAUER 廠Ｐ二二○
型半自動手槍製造之改造手槍壹枝（槍枝管制編號000000
0000號）及口徑九mm制式子彈壹顆，均沒收之。應執行有期
徒刑捌年，併科罰金新臺幣貳拾萬元，罰金如易服勞役，以新臺
幣壹仟元折算壹日，扣案仿SIG SAUER 廠Ｐ二二○型半自動手槍
製造之改造手槍壹枝（槍枝管制編號0000000000號）
及口徑九mm制式子彈顆，均沒收之。
其他上訴駁回。
    事  實
一、甲○○於民國九十五年間因違反毒品危害防制條例案件，經
    臺灣臺中地方法院以九十五年度易字第二九一六號判處有期
    徒刑五月、五月確定，又於九十六年間因違反毒品危害防制
    條例案件，經本院以九十六年度簡上字第二二九號判處有期
    徒刑五月確定，上開三罪嗣依中華民國九十六年罪犯減刑條
    例均減為有期徒刑二月又十五日，並定其應執行有期徒刑六
    月確定，於九十七年四月八日易科罰金執行完畢；乙○○於
    九十六年間犯竊盜罪，經臺灣士林地方法院以九十六年度易
    字第一九八○號判處有期徒刑八月，減為有期徒刑四月確定
    ，於九十七年四月三十日易科罰金執行完畢，猶不知悔改。
    甲○○明知可發射子彈具有殺傷力之改造手槍及制式子彈，
    屬槍砲彈藥刀械管制條例所規範之槍砲、彈藥，非經中央主
    管機關許可，不得持有，竟未經許可，基於持有可發射子彈
    具有殺傷力之改造手槍及子彈之犯意，於九十三年間，在基
    隆市○○○○道旁，以新臺幣（下同）五萬元之代價，向真
    實姓名年籍不詳綽號「饅頭」之成年男子，購入仿SIG SAUE
    R 廠Ｐ二二○型半自動手槍製造之改造手槍一支（槍枝管制
    編號0000000000號）及口徑九mm制式子彈五顆後
    ，旋即持有之，並將之藏放於其臺北縣永和市○○街一號四
    樓住處，嗣於九十八年一月初，甲○○與丙○○（綽號「大
    餅」）發生討債糾紛，而心生怨懟，伺機報復，乙○○亦明
    知此事，適於同年月二十一日晚間八時，甲○○見丙○○所
    駕駛車牌號碼○七三一—ＥＱ號自用小客車，停放在臺北縣
    三重市○○路旁，人在附近之某海產店內，旋返回上址住處
    ，取出前開槍、彈，並將子彈二顆放入彈匣後，置於黑色單
    肩背包內，旋即駕車前往上址海產店，並撥打電話聯絡乙○○駕車前往會合，甲○○駕車至臺北縣三重市○○路附近將
    車停妥後，肩背前開黑色背包，坐入乙○○所駕駛車牌號碼
    四七九七—ＲＨ號自用小客車副駕駛座內等候，未幾，丙○○步出前址海產店，駕駛前開自用小客車離去，甲○○見丙○○車上尚搭載三人，乃指示乙○○先開車尾隨，至臺北縣
    新店市○○路與民族路口，甲○○見丙○○搭載之人均已下
    車，車內僅餘丙○○一人，認機不可失，乃要求乙○○將丙○○之車攔下，於同日晚間九時五十五分許，乙○○駕車將
    丙○○之車撞停於臺北縣新店市○○路一五三號前，二車頭
    斜倚，甲○○預見人體之頭部、頸部、胸部含有人體重要之
    器官，均屬人體之要害所在，一旦遭槍彈射入，極有可能傷
    及腦部、動脈及心、肺臟等重要器官，導致死亡之可能，竟
    仍不違其本意，基於殺人之未必故意，自副駕駛座下車，旋
    即從黑色背包內取出前揭已上膛之改造手槍，近距離朝丙○○所駕駛車輛左前車窗玻璃射擊，由上而下往丙○○乘坐之
    駕駛座內開一槍，子彈貫穿車窗玻璃擊入丙○○左上臂，致
    其左肱骨斷裂，丙○○聽聞槍響，急催油門快速逃離，乙○○於此時明知甲○○意在殺害丙○○，乃基於幫助殺人之犯
    意，駕車搭載甲○○『自後追趕』，並駕車在臺北縣新店市
    ○○路、北新路口『推擠』丙○○所駕駛之車，欲再度攔下
    丙○○，惟因丙○○之車失控撞及安全島，再撞及在該路口
    等待迴轉，由李建霖所駕駛車牌號碼一六二二—ＱＭ號之自
    用小客車左前車頭，乙○○及甲○○見狀唯恐犯行遭發覺，
    立即駕車逃逸，同返乙○○位於臺北縣三重市○○街與仁慈
    街口附近之住處，丙○○乃駕車前往臺北縣政府警察局新店
    分局報案，經及時送醫急救，始倖免一死，嗣為警由李建霖
    所記下之車號，並調閱乙○○上開住處附近之監視錄影器畫
    面後循線查獲，並於同年二月二十日下午七時四十分許，在
    甲○○位於臺北市○○區○○路十一號五樓之四住處，扣得
    上開改造手槍一枝及制式子彈四顆。
二、案經臺北縣政府警察局新店分局報請臺灣臺北地方法院檢察
    署檢察官偵查起訴。
    理  由
壹、程序部分：
一、按被告以外之人於審判外之言詞或書面陳述，除法律有規定
    者外，不得作為證據，刑事訴訟法第一百五十九條第一項固
    定有明文；惟被告以外之人於偵查中向檢察官所為之陳述，
    除顯有不可信之情況者外，得為證據，又被告以外之人於審
    判外之陳述，雖不符刑事訴訟法第一百五十九條之一至第一
    百五十九條之四之規定，而經當事人於審判程序同意作為證
    據，法院審酌該言詞陳述或書面陳述作成時之情況，認為適
    當者，亦得為證據。當事人、代理人或辯護人於法院調查證
    據時，知有第一百五十九條第一項不得為證據之情形，而未
    於言詞辯論終結前聲明異議者，視為有前項之同意，同法第
    一百五十九條之五亦有明文。證人李建霖於偵查中之證述，
    及臺北縣政府警察局新店分局轄內丙○○遭槍擊案現場勘查
    報告（下稱現場勘查報告），雖屬被告以外之人於審判外之
    言詞及書面陳述，然本院審酌證人李建霖於偵查中之陳述業
    經具結，有證人結文可佐（見臺灣臺北地方法院檢察署九十
    八年度偵字第五八○七號偵查卷第一七六頁），當事人及辯
    護人於審判程序對於該證人於審判外之陳述並未爭執，顯已
    放棄詰問權之行使，復無顯不可信之情況，另現場勘查報告
    於作成時之情況，並無違法不當或證明力明顯過低之瑕疵，
    認前揭證據方法適為本案之證據，揆諸前揭規定，自得為證
    據。
二、次按現行刑事訴訟法關於「鑑定」之規定，除選任自然人充
    當鑑定人外，另設有囑託機關鑑定制度。依同法第一百九十
    八條、第二百零八條之規定，不論鑑定人或鑑定機關、團體
    ，固均應由法院、審判長、受命法官或檢察官視具體個案之
    需要而為選任、囑託，並依第二百零六條之規定，提出言詞
    或書面報告，始符合同法第一百五十九條第一項所定得作為
    證據之「法律有規定」之情形。否則所為之鑑定，仍屬傳聞
    證據。然於司法警察機關調查中之案件，為因應實務上，或
    因量大、或有急迫之現實需求，例行性當然有鑑定之必要者
    ，例如毒品之種類與成分、尿液之毒品反應，或者槍彈有無
    殺傷力等鑑定，基於檢察一體原則，得由該管檢察長對於轄
    區內之案件，以事前概括選任鑑定人或囑託鑑定機關、團體
    之方式，俾便轄區內之司法警察官、司法警察對於調查中之
    此類案件，得即時送請先前已選任之鑑定人或囑託之鑑定機
    關、團體實施鑑定，以求時效（法務部九十二年九月一日法
    檢字第○九二○○三五○八三號函參照，刊載於法務部公報
    第三一二期）。此種由檢察機關概括選任鑑定人或概括囑託
    鑑定機關、團體，再轉知司法警察官、司法警察於調查犯罪
    時參考辦理之作為，法無明文禁止，係為因應現行刑事訴訟
    法增訂傳聞法則及其例外規定之實務運作而為。此種由司法
    警察官、司法警察依檢察官所概括選任之鑑定人或囑託鑑定
    機關、團體所為之鑑定結果，與檢察官選任或囑託為鑑定者
    ，性質上並無差異，同具有證據能力（最高法院九十六年度
    臺上字第二八六○號判決參照）。本案查獲之槍、彈及彈殼
    、彈頭，經臺北縣政府警察局新店分局依前開作業流程，送
    請內政部警政署刑事警察局鑑定所出具之檢驗書，揆諸前揭
    說明，自屬「法律規定」得為證據者，具有證據能力。
三、至其餘資以認定本案之非供述證據（詳後述），亦查無違反
    法定程序取得之情形，依刑事訴訟法第一百五十八條之四反
    面規定，應具證據能力。
貳、論罪部分：
一、訊據被告甲○○固坦承於上揭時地非法持有前開槍、彈，並
    朝被害人丙○○所駕駛車輛之駕駛座開一槍，子彈射入被害
    人左上臂，致被害人左肱骨斷裂；乙○○固坦認於前揭時地
    駕車搭載甲○○，及見被告甲○○持改造手槍向被害人乘坐
    之駕駛座內射擊等事實，惟矢口否認有何殺人未遂、幫助殺
    人未遂犯行，被告甲○○辯稱：當時伊見被害人在車內彎腰
    取物，情急之下誤觸手槍扳機，擊發子彈，因不知是否射中
    被害人，內心不安，始與被告乙○○開車跟隨在後云云；被
    告乙○○辯以：斯時伊聽聞槍響時感到害怕，而駕車返回臺
    北縣三重市住處，遭被害人誤認伊駕車追逐，而被推擠撞及
    李建霖所駕駛之車輛云云。經查：
  (一)被告甲○○上開未經許可，持有可發射子彈具有殺傷力之改
    造手槍及制式子彈，業據被告甲○○供認不諱（見原審卷第
    九十三頁），並有改造手槍及制式子彈扣案可佐，且扣案之
    手槍及子彈，經送請內政部警政署刑事警察局以檢視法、性
    能檢驗法、試射法鑑定結果：送鑑手槍一支（槍枝管制編號
    0000000000號），認係改造手槍，由仿SIG SAUE
    R 廠Ｐ二二○型半自動手槍製造之槍枝，換裝土造金屬槍管
    而成，擊發功能正常，可供擊發適用子彈使用，認具殺傷力
    ；送鑑子彈四顆，認均係口徑九mm制式子彈，採樣一顆試射
    ，可擊發，認具殺傷力，有該局九十八年三月十一日刑鑑字
    第○九八○○二六五六四號槍彈鑑驗書在卷可稽（見同上偵
    查卷第一一一頁至第一一四頁），堪認被告所持有之前揭手
    槍及子彈，確屬槍砲彈藥刀械管制條例所規範具有殺傷力之
    改造手槍及子彈無訛，足見被告甲○○任意性自白，核與事
    實相符，應堪採信。
  (二)被告甲○○基於殺人之未必故意，於上揭時地持扣案已上膛
    之改造手槍，由上而下朝被害人所駕駛車牌號碼○七三一—
    ＥＱ號車輛之駕駛座內開槍，擊發子彈一顆，子彈貫穿車窗
    玻璃擊入被害人左上臂，致其左肱骨斷裂，被害人立即駕車
    逃離，被告乙○○基於幫助殺人之故意，駕駛車牌號碼四七
    九七—ＲＨ號車輛搭載被告甲○○在後追趕，被害人所駕駛
    之車輛因遭被告乙○○駕車推擠，而失控撞及李建霖所駕駛
    車牌號碼一六二二—ＱＭ號之自用小客車左前車頭等事實，
    有下列事證可佐：
    1.證人即被害人於原審審理時證稱：我與被告甲○○於九十
      八年一月初曾發生討債糾紛，嗣於同年月二十一日晚間，
      我在臺北縣三重市○○路之海產店吃完飯，駕駛車牌號碼
      ○七三一—ＥＱ號自用小客車，搭載三位友人回家，在臺
      北縣新店市○○路與建國路口，停了一個紅燈，車內只剩
      我一人時，感覺有車在追我，我就靠右往前開，但一部黑
      色三菱轎車之車頭從左側撞擊我駕駛座附近，我就在中正
      路一五三號前將車停下，那部車車頭斜靠著我所駕駛車輛
      前車門處，當時那條路上店家已打烊，光線很暗，我從貼
      有隔熱紙的駕駛座玻璃窗內無法清楚看到外面，我被撞當
      時身體往前傾，並無彎腰取物或其他舉措，只見一人從該
      黑色轎車副駕駛座下來站在車門口拿著槍，在距離我所駕
      駛車子的車門不到三十公分處，直接對著駕駛座車窗玻璃
      ，朝駕駛座內開槍，整個過程只有幾秒鐘，我聽見槍響，
      趕快踩油門往前開，我感覺後面有車在追我，到了北新路
      ，我的左手滑下來，我才知道左手臂已中槍，當時我失血
      頭昏，感覺有車撞我一下，我就失控撞到李建霖所駕駛車
      牌號碼一六二二—ＱＭ號之自用小客車，後來我開車轉回
      中興路方向並向警方報案，之後警方查出對我開槍之人是
      被告甲○○等語綦詳（見原審卷第八十二頁反面至第八十
      八頁）。
    2.證人李建霖於偵查中亦證稱：九十八年一月二十一日晚間
      九時五十六分左右，我駕駛車牌號碼一六二二—ＱＭ號自
      用小客車，在新店市○○路○段的加油站加完油出來，在
      北新路一段與中正路交岔路口最內側要迴轉，正在等左轉
      燈，我看見左側有兩輛自小車由中正路往北新路方向『併
      行』，兩臺車速度很快，我感覺車牌號碼○七三一—ＥＱ
      號自用小客車被另一輛車牌號碼四七九七—ＲＨ號自用小
      客車『逼車』，車牌號碼四七九七—ＲＨ號自用小客車擦
      撞車牌號碼○七三一—ＥＱ號自用小客車後，車牌號碼○
      七三一—ＥＱ號自用小客車就撞到我的車，發生事故後我
      下車欲與渠等釐清肇事責任，但車牌號碼四七九七—ＲＨ
      號自用小客車逕自離去，我喊了兩聲，接著車牌號碼○七
      三一—ＥＱ號自用小客車也馬上倒車離開，兩車自北新路
      往烏來方向行駛，但車牌號碼○七三一—ＥＱ號自用小客
      車隔不到兩分鐘又從北新路反方向右轉中正路開走，我就
      記下兩車車號並報警處理等語明確（見同上偵查卷第一七
      三頁至第一七四頁）。
    3.警方於九十八年一月二十二日上午十一時二十分許前往案
      發現場勘查，在臺北縣新店市○○路一五三號前路面採獲
      彈殼一顆，經初步檢視為制式彈殼，其撞針孔型態為圓形
      ，彈底標記為R.P 九mmLUGER ，檢視丙○○Ｘ光片，其左
      肱骨斷裂，於左上臂處發現一顆彈頭，由醫師開刀取出後
      ，經初步檢視為一銅包衣鉛核彈頭，其上未發現來復線，
      勘查車牌號碼○七三一—ＥＱ號自用小客車，於駕駛座左
      側車窗玻璃上發現一橢圓形彈孔（長約二公分、寬約一˙
      二公分），該彈孔距地高約一百二十公分、距該車Ｂ柱約
      十二公分、距車窗底部約十九公分，玻璃內側彈孔呈覆盆
      狀型態且觸摸具毛刺感，另於該車儀表板上方及前後座椅
      上均發現車窗玻璃碎片，研判彈頭係由車外擊發貫穿車窗
      進入車內，該車左側車身發現多處刮擦痕，經勘查車牌號
      碼四七九七—ＲＨ號自用小客車，於該車車身右側亦發現
      多處刮擦痕，由車牌號碼○七三一—ＥＱ號自用小客車車
      窗彈孔及丙○○左上臂槍傷相對位置進行彈道模擬，其彈
      道係由上而下且與地面水平夾角約五十度，由駕駛座車窗
      外擊中丙○○左上臂，有現場勘查報告及現場照片在卷可
      稽（見同上偵查卷第一三一頁至第一五三頁）。
    4.前揭在臺北縣新店市○○路一五三號前路面採獲之彈殼一
      顆，及在臺北縣耕莘醫院自被害人左上臂取出之彈頭，經
      送內政部警政署刑事警察局以檢視法及比對顯微鏡法鑑驗
      結果：一、送鑑彈殼一顆，認係已擊發之口徑九mm（九×
      九mm）制式彈殼。二、送鑑彈頭一顆，認係已擊發撞擊變
      形之口徑九mm制式銅包衣彈頭，其上具刮擦痕。三、送鑑
      之彈殼、彈頭，經與檔存扣案之改造手槍（槍枝管制編號
      0000000000）試射之彈頭、彈殼比對結果，發
      現二者彈底特徵紋痕、彈頭刮擦紋痕均相吻合，認係由同
      一槍枝所擊發等情，亦有內政部警政署刑事警察局九十八
      年二月二十七日刑鑑字第○九八○○一四八五二號鑑驗書
      、同年三月十三日刑鑑字第○九八○○三四八四○號函附
      卷足憑（見同上偵查卷第一○九頁至第一一○頁、第一二
      五頁）。
    5.此外，並有臺北縣三重市○○街與仁慈街口監視器翻拍畫
      面存卷可參，復有改造手槍及子彈扣案可資佐證。
    6.綜上，足證被害人所受如事實欄所載之傷勢，確係被告甲○○持扣案槍彈射擊所致，被告乙○○並於被害人駕車駛
      離現場之際，旋即駕車搭載甲○○追逐在後，意在攔阻被
      害人逃離無訛。
  (三)被告甲○○固辯稱：當時伊見被害人在車內彎腰取物，情急
    之下誤觸手槍扳機，擊發子彈，並無殺人犯意云云，惟：
    1.案發當時被害人係遭被告乙○○駕車故意碰撞，而被迫停
      在臺北縣新店市○○路一五三號前，被告甲○○旋自被告
      乙○○所駕車輛副駕駛座下來，站在車門口拿著槍，在距
      離被害人所駕駛車輛之車門約三十公分處，直接對著駕駛
      座車窗玻璃，朝駕駛座內開槍，業據被害人證述如前，足
      見被告甲○○於被害人被迫停車之際，旋即下車朝被害人
      所在之駕駛座內開槍，並未有所遲疑，且案發地點光線黯
      淡，被害人從駕駛座貼有隔熱紙之玻璃窗尚無法看清車外
      景物，被告甲○○站在距離被害人車外約三十公分處，能
      否看見被害人在車內之舉動，已屬可疑，況被害人駕車被
      撞當時身體前傾，並無彎腰取物或其他舉措，亦據被害人
      結證明確如前，顯見被告甲○○辯稱：當時伊見被害人在
      車內彎腰取物，情急之下誤觸手槍扳機，擊發子彈等語，
      與事實不符，不足採信。
    2.按殺人與傷害之區別，應以有無殺意為斷，其受傷之多寡
      及是否為致命部位，輕重如何，有時雖可藉為認定有無殺
      意之參考，究不能據為絕對標準，最高法院著有十八年上
      字第一三○九號及十九年上字第七一八號判例可資佐參。
      又殺人未遂之成立，以有殺害他人生命之故意，著手於殺
      人之實行而未發生死亡之結果為要件；倘無使人喪失生命
      之故意，僅在使其身體、健康受到傷害，則為傷害罪。故
      殺人未遂、傷害之區別，端賴行為人行為時，究出於殺人
      或傷害之犯意而定。至殺人犯意之存否，固係隱藏於行為
      人內部主觀之意思，被害人傷痕之多寡、受傷處所是否即
      為致命部位、傷勢輕重程度、加害人下手情形、所用兇器
      為何，並與被害人曾否相識、有無宿怨等情，雖不能執為
      區別殺人與傷害之絕對標準，然仍非不得盱衡審酌事發當
      時情況，觀其行為動機，視其下手情形、部位、用力輕重
      ，佐以其所執兇器、致傷結果、與被害人之關係及行為後
      之情狀等予以綜合觀察論斷。
    3.查人體頭部係人之生命中樞，內有主司運動、感覺、記憶
      、動作協調等功能之大腦、小腦，及調節血壓、呼吸等重
      要功能之腦幹等重要器官，而頸部則內含人體呼吸主要器
      官，更有大動脈流經，胸部則含有心、肺臟等重要器官，
      均屬人體之要害所在，且甚為脆弱，倘受槍擊，極易肇致
      死亡之結果，此乃眾所周知之事實，被告甲○○既為受有
      基本教育之成年人，對於上情自難諉為不知，況其對所持
      有之槍、彈具有殺傷力有所認識，猶立於被害人所駕駛之
      車輛駕駛座車門外僅約三十公分之隔，近距離持上開槍、
      彈朝汽車之駕駛座旁車窗射擊，槍擊後發現被害人尚能駕
      車逃離，猶指示被告乙○○駕車緊追不捨，意圖攔阻，被
      害人雖僅受有子彈射入左上臂而左肱骨斷裂之傷害，惟綜
      觀被告甲○○所使用之兇器、射擊過程、相對位置及下手
      部位，又與被害人間甫生仇隙等情，足認被告甲○○確有
      殺人之未必故意之主觀犯意甚明。是被告甲○○辯稱：伊
      無殺人之主觀犯意云云，顯係卸責之詞，要無可採。
  (四)被告乙○○雖辯稱：案發當時伊聽聞槍響頓感害怕，而駕車
    欲返回臺北縣三重市住處，遭被害人誤認伊駕車追逐云云，
    然被告甲○○係對被害人開槍後，見被害人駕車逃離，而指
    示被告乙○○立即駕車搭載其追趕，此據被告甲○○供述在
    卷（見同上偵查卷第一六○頁、原審卷第五十一頁反面），
    被告乙○○聽聞槍響，既知被告甲○○持有具殺傷力之槍、
    彈，且意在殺害被害人，猶於被害人駕車逃離現場時，應被
    告甲○○之要求，駕車搭載其緊追在後，並有逼迫推擠被害
    人所駕駛車輛之舉，此情亦據證人李建霖證述如前，顯見被
    告乙○○意圖迫使被害人再度停車，俾利被告甲○○遂行殺
    人，彰彰明甚，是被告乙○○上開所辯，無非飾詞，亦不足
    採。
  (五)綜上所述，被告甲○○非法持有槍、彈部分之自白，與事實
    相符，就殺人未遂部分，被告甲○○、乙○○所辯，均不足
    採信，渠等犯行均堪認定，應依法論科。
二、按槍砲彈藥刀械管制條例所規定之持有行為，其持有之繼續
    ，為行為之繼續，而非狀態之繼續；亦即一經持有該條例所
    規定之槍砲、彈藥或刀械，其犯罪即已成立，但其完結須繼
    續至持有行為終了時為止（最高法院九十年度臺非字第二一
    號判決參照）。核被告甲○○持有具殺傷力之改造手槍及子
    彈所為，分係犯槍砲彈藥刀械管制條例第八條第四項之未經
    許可持有可發射子彈具有殺傷力之改造手槍、同條例第十二
    條第四項之未經許可持有子彈罪，又其持上開具殺傷力之槍
    彈另行起意向被害人所在車輛之駕駛座射擊所為，係犯刑法
    第二百七十一條第二項、第一項之殺人未遂罪。被告乙○○
    僅以幫助之意思，駕車追趕被害人，對於正犯即被告甲○○
    資以助力，而未參與實施殺人構成要件之行為，核其所為係
    犯刑法第三十條第一項前段、第二百七十一條第二項、第一
    項之幫助殺人未遂罪。被告甲○○同時持有改造手槍及制式
    子彈，係一行為觸犯數罪名，為想像競合犯，依刑法第五十
    五條之規定，應從較重之槍砲彈藥刀械管制條例八條第四項
    之未經許可持有改造手槍罪處斷。被告甲○○所犯上開二罪
    間，犯意各別，行為互殊，應分論併罰。又被告甲○○於九
    十五年間因違反毒品危害防制條例案件，經臺灣臺中地方法
    院以九十五年度易字第二九一六號判處有期徒刑五月、五月
    確定，又於九十六年間因違反毒品危害防制條例案件，經原
    審以九十六年度簡上字第二二九號判處有期徒刑五月確定，
    上開三罪嗣依中華民國九十六年罪犯減刑條例均減為有期徒
    刑二月又十五日，並定其應執行有期徒刑六月確定，於九十
    七年四月八日易科罰金執行完畢；乙○○於九十六年間犯竊
    盜罪，經臺灣士林地方法院以九十六年度易字第一九八○號
    判處有期徒刑八月，減為有期徒刑四月確定，於九十七年四
    月三十日易科罰金執行完畢，有本院被告前案紀錄表在卷可
    按（見原審卷第九十七頁至第一二一頁），被告甲○○、乙○○前受徒刑之執行完畢，五年以內故意再犯本案有期徒刑
    以上之罪，為累犯，均應依刑法第四十七條第一項之規定，
    加重其刑。被告甲○○已著手於殺人行為之實行，惟未生被
    害人死亡之結果為未遂犯，應依殺人既遂罪之刑而減輕之，
    被告乙○○係幫助犯，依刑法第三十條第二項之規定，按正
    犯之刑遞減輕其刑，並均依法先加後減。
三、原審法院判決因認被告乙○○前揭犯行事證明確，適用刑法
    第30條第1項前段、第2項、第271條第2項、第1項、第47條
    第1項、第25條第2項之規定，並審酌被告乙○○明知被告甲○○意在槍殺被害人，猶資以助力，對被害人生命及社會治
    安造成莫大危害，及乙○○之品行、智識程度、生活狀況等
    一切情狀，量處有期徒刑參年，原審判決認事用法均無不合
    ，量刑亦稱妥適，被告以其與甲○○間無任何有關事前曾經
    如何謀議殺人或如何分工之計劃，其與甲○○間確無殺人之
    犯意聯絡，而被告乙○○更不知林某要殺鄭某而予以幫助之
    認知等語，指摘原判決不當提起上訴，但查被告乙○○目睹
    甲○○對被害人開槍，被害人駕車逃離後，猶依甲○○指示
    立即駕車搭載甲○○追趕，並有逼迫推擠被害人所駕駛車輛
    之舉，顯見被告乙○○明知被告甲○○係意在槍殺被害人，
    猶資以助力，所辯顯為卸責之詞，殊無足取，其上訴為無理
    由，應予駁回。
四、原審因認被告甲○○部分犯行罪證明確予以論科固非無見，
    惟查依被害人於本院準備程序時供稱其在台北監獄執行時，
    和被告一起在北監，被告甲○○要求其與他和解，在地院說
    我有幫他講話，說和他和解，但我實際上並沒有和他和解，
    他到現在還沒有後悔的意思，他還認為對我開槍是很光榮的
    事情等情，顯見被告並未與被害人達成和解，原判決認被告
    甲○○於犯罪後，已與被害人達成和解，自屬有誤，又被告
    甲○○，持有可發射子彈具有殺傷力之改造手槍部分，原判
    決係量處有期徒刑年陸月，併科罰金新臺幣貳拾萬元，惟
    定執行刑時郤漏未諭知併科罰金，亦有違誤。至被告以其係
    瞄準被害人之左腿部位，而非瞄上訴人之頭部或胸部，欲令
    被害人暫時喪失行動能力，又槍枝有二顆子彈，射擊一發，
    僅造成被害人受傷，即未再射擊，足見無殺人犯意等語，指
    摘原判決不當，提起上訴，惟查被告甲○○係自另被告乙○○所駕車輛副駕駛座下來，站在車門口拿著槍，在距離被害
    人所駕駛車輛之車門約三十公分處，直接對著駕駛座車窗玻
    璃，朝駕駛座內開槍，業據被害人證述如前，足見被告甲○○於被害人被迫停車之際，旋即下車朝被害人所在之駕駛座
    內開槍，並未有所遲疑，且案發地點光線黯淡，被害人從駕
    駛座貼有隔熱紙之玻璃窗尚無法看清車外景物，被告甲○○
    站在距離被害人車外約三十公分處，能否看見被害人在車內
    之舉動，已屬可疑，況被害人駕車被撞當時身體前傾，並無
    彎腰取物或其他舉措，亦據被害人結證明確如前，顯見被告
    甲○○辯稱其係瞄準被害人之左腿部位，而非瞄上訴人之頭
    部或胸部射擊，顯與事實不符，又被告甲○○第一次對被害
    人開槍後，見被害人駕車逃離，猶指示被告乙○○立即駕車
    搭載其追趕，欲再度攔下丙○○，惟因丙○○之車失控撞及
    安全島，再撞及在該路口等待迴轉，由李建霖所駕駛車牌號
    碼一六二二—ＱＭ號之自用小客車左前車頭，甲○○見狀唯
    恐犯行遭發覺，始命乙○○立即駕車逃逸，而非其自願停止
    追擊被害人等情，已如前述，是上訴意旨就原審已詳加調查
    及判決理由已說明之事項，再為單純之事實上爭執，為無理
    由，惟原判決既有如上可議之處，仍應予撤銷改判，爰審酌
    被告甲○○因與被害人發生討債糾紛，竟持有具有殺傷力之
    改造手槍及子彈尋仇，對被害人生命及社會治安造成莫大危
    害，犯後未與被害人和解，且不知悔改，還認為對被害人開
    槍是很光榮的事，及被告甲○○之品行、智識程度、生活狀
    況等一切情狀，各罪分別量處如原判決主文所示之刑，並就
    定其應執行之刑，及就罰金部分，依刑法第四十二條第三項
    之規定，諭知易服勞役之折算標準。
五、扣案之仿SIG SAUER廠Ｐ二二○型半自動手槍製造之改造手
    槍一枝（槍枝管制編號0000000000號）及口徑九
    mm制式子彈三顆（已扣除送驗後經試射之制式子彈一顆），
    均屬違禁物，不問屬於被告甲○○與否均沒收之，爰併於持
    有改造手槍項下均諭知沒收，及於殺人未遂項下諭知沒收該
    改造手槍及子彈一顆（被告甲○○於槍殺被害人時，僅攜子
    彈二顆，其中一顆已擊發，另一顆無積極證據證明係送驗時
    經試射之制式子彈）。至扣案之彈頭及彈殼各一顆，分係自
    被害人身上取出及犯罪現場所遺留者，另送鑑時試射之制式
    子彈一顆所餘留之彈頭及彈殼，因子彈一經射擊，其彈藥部
    分已因擊發而燃燒殆盡，裂解為彈頭及彈殼部分，已不具子
    彈之外型及功能，從而上開扣案之彈頭、頭殼已非違禁物，
    俱不予宣告沒收。
據上論斷，應依刑事訴訟法第三百六十八條、第三百六十九條第
一項前段、第三百六十四條、第二百九十九條第一項前段，槍砲
彈藥刀械管制條例第八條第四項、第十二條第四項，刑法第十一
條前段、第二百七十一條第二項、第一項、第五十五條、第四十
七條第一項、第二十五條第二項、第五十一條第五款、第四十二
條第三項、第三十八條第一項第一款，判決如主文。
本案經檢察官郭弘佑到庭執行職務。
中    華    民    國    98    年    11    月    18    日
                  刑事第二庭審判長法  官  洪光燦
                                  法  官  林恆吉
                                  法  官  宋明蒼
以上正本證明與原本無異。
如不服本判決，應於收受送達後十日內向本院提出上訴書狀，其
未敘述上訴之理由者並得於提起上訴後十日內向本院補提理由書
（均須按他造當事人之人數附繕本）。「切勿逕送上級法院」。
                                  書記官  駱麗君
中    華    民    國    98    年    11    月    18    日
附錄：本案論罪科刑法條全文
槍砲彈藥刀械管制條例第八條
未經許可，製造、販賣或運輸鋼筆槍、瓦斯槍、麻醉槍、獵槍、
空氣槍或第四條第一項第一款所定其他可發射金屬或子彈具有殺
傷力之各式槍砲者，處無期徒刑或五年以上有期徒刑，併科新臺
幣一千萬元以下罰金。
未經許可，轉讓、出租或出借前項所列槍枝者，處五年以上有期
徒刑，併科新臺幣一千萬元以下罰金。
意圖供自己或他人犯罪之用，而犯前二項之罪者，處無期徒刑或
七年以上有期徒刑，併科新臺幣一千萬元以下罰金。
未經許可，持有、寄藏或意圖販賣而陳列第一項所列槍枝者，處
三年以上十年以下有期徒刑，併科新臺幣七百萬元以下罰金。
第一項至第三項之未遂犯罰之。
槍砲彈藥刀械管制條例第十二條
未經許可，製造、販賣或運輸子彈者，處一年以上七年以下有期
徒刑，併科新臺幣五百萬元以下罰金。
未經許可，轉讓、出租或出借子彈者，處六月以上五年以下有期
徒刑，併科新臺幣三百萬元以下罰金。
意圖供自己或他人犯罪之用，而犯前二項之罪者，處三年以上十
年以下有期徒刑，併科新臺幣七百萬元以下罰金。
未經許可，持有、寄藏或意圖販賣而陳列子彈者，處五年以下有
期徒刑，併科新臺幣三百萬元以下罰金。
第一項至第三項之未遂犯罰之。
刑法第二百七十一條
殺人者，處死刑、無期徒刑或十年以上有期徒刑。
前項之未遂犯罰之。
預備犯第一項之罪者，處二年以下有期徒刑。


司法院資訊處製作；財團法人民間司法改革基金會備份。
